臺灣高等法院刑事判決
110年度原上訴字第72號
上  訴  人  
即  被  告  石艾君



選任辯護人  周詩鈞律師
上列上訴人即被告因詐欺案件，不服臺灣新北地方法院110年度
原訴字第12號，中華民國110年4月19日第一審判決（起訴案號：
臺灣新北地方檢察署109年度偵字第30269號、第30665號），提
起上訴，本院判決如下：
    主  文
原判決撤銷。
石艾君犯三人以上共同詐欺取財罪，共貳罪，各處有期徒刑壹年
。應執行有期徒刑壹年貳月。均緩刑參年。
扣案之彰化商業銀行帳號○○○○○○○○○○○○○○號存摺壹本及提款卡壹
張均沒收。
    事實及理由
一、除引用第一審判決書記載之事實、證據及論罪科刑理由㈠、㈡
    、㈢部分（如附件）外，並補充記載如下：
　㈠於第一審判決書理由欄二補充記載「被告於本院準備程序及
    審理時之自白」為證據。
　㈡於第一審判決書理由欄三、㈢之末，補充記載：「被告所犯上
    開二罪間，犯意各別，行為互殊，應予分論併罰。」。
二、原審認被告3人以上共同詐欺取財共2次，事證明確，而予分
    別論罪科刑暨定其應執行之刑，並為相關沒收、追徵之諭知
    ，固非無見。惟查原審漏未於理由內敘明被告係犯數罪應予
    分論併罰之旨，已有未當；復未及審酌被告與告訴人張鏡明
    、田丁義成立和解並賠償超過其犯罪所得數額之款項，而仍
    逕為犯罪所得沒收、追徵之宣告，自有未合；另於理由內載
    敘：「新修正刑法雖將沒收之定位自『從刑』更迭為具獨立性
    之法律效果，與『主刑』已不具附從性而有不可割裂之關係，
    但亦屬應滿足構成要件所生之法律效果，因之，為表明與犯
    罪事實聯結之情形俾彰顯所由來之依據，是就個別沒收（含
    追徵）仍循往例於與之相關犯罪事實所構成之罪名、刑罰後
    之主文欄內併予宣告」云云，卻未於主文內各罪項下個別宣
    告沒收，亦有主文、理由矛盾之違誤。被告上訴指摘原審未
    適用刑法第59條規定量刑不當云云。惟查刑法第59條酌量減
    輕其刑之規定，必其犯罪之情狀顯可憫恕者，認科以法定最
    低刑度仍嫌過重者，始得為之。而所謂「犯罪之情狀顯可憫
    恕」，必須犯罪另有特殊之原因與環境等情，而在客觀上足
    以引起一般同情，認為即予宣告法定最低度刑期猶嫌過重者
    而言。被告犯後雖與告訴人張鏡明、田丁義達成和解並各賠
    償新臺幣（下同）2萬元，而獲彼等同意法院從輕量刑，此
    有卷附和解書、匯款單據可憑，然其加入詐欺集團，擔任車
    手，所經手之贓款分別高達21萬9000元、15萬元，被害人則
    有兩名，犯罪情節尚非極輕甚微，依其犯罪行為之原因與環
    境等情，客觀上實無可取足憐、情輕法重、足以引起一般同
    情而顯可憫恕之處，自均無適用刑法第59條規定減輕其刑之
    餘地。至被告所稱：其無前科，素行尚佳，自「樹人家商」
    肄業後，曾任大賣場職員，現為印刷公司員工，非不思勞動
    之人，因胞姐罹患血友病，家中背負沉重醫療費用之壓力，
    為分擔家庭經濟重任，於涉世未深之下，遭人利用成為詐欺
    共犯，犯罪所得僅有5000元，犯後復與被害人和解並賠償損
    害等情，原屬刑法第57條所定科刑輕重標準應斟酌之範圍，
    單憑該等情狀，難認其犯罪有何特殊之原因與環境而顯可憫
    恕，尚非得執為適用刑法第59條酌量減刑之依據。被告上訴
    請求依該條規定酌減其刑，雖屬無理由，然原判決既有上開
    可議之處，自屬無可維持，應予撤銷改判。
三、爰審酌被告正值青壯盛年，具有謀生能力，竟不思循正途獲
    取財物，加入詐欺集團，除將自己帳戶提供詐欺集團使用外
    ，並擔任車手，負責提領贓款之工作，固危害告訴人張鏡明
    、田丁義之財產權益及社會秩序，然於本案犯罪中僅居於較
    末端之角色地位，對於整體犯罪尚無主導支配權，甚且承擔
    遭查獲之風險，兼衡其品行、智識程度、生活狀況、各次犯
    罪之動機、目的、手段、所詐取之財物數額及實際獲取之犯
    罪所得（詳如後述）、犯後復坦承罪行、與告訴人張鏡明、
    田丁義達成和解並各賠償2萬元、而獲告訴人張鏡明、田丁
    義同意法院從輕量刑等一切情狀，分別量處如主文第2項所
    示之刑，並考量其所犯數罪之行為期間尚短，犯罪手法類似
    ，惡性雖非極輕甚微，然若以實質累加之方式定執行刑，恐
    將超過其行為之不法內涵與罪責程度，基於罪責相當之要求
    ，在內、外部性界限範圍內，適當反應其整體犯罪行為之不
    法與罪責程度、人格特性及對其施以矯正之必要性，定其應
    執行之刑。
四、被告前未曾因故意犯罪受有期徒刑以上刑之宣告，此有卷附
    本院被告前案紀錄表可按，其因一時貪念，短於思慮，偶罹
    刑典，犯後已與告訴人張鏡明、田丁義達成和解並依約賠償
    完畢，告訴人張鏡明、田丁義復均同意給予被告緩刑之機會
    ，此有和解書在卷可參，被告經此罪刑之宣告後，當知所警
    惕，信無再犯之虞，本院認所宣告之刑以暫不執行為適當，
    爰均併宣告緩刑3年，以啟自新。
五、沒收：
  ㈠扣案之彰化商業銀行帳號00000000000000號存摺1本及提款卡
    1張，均為被告所有、供其犯本案之罪所用之物，業據其供
    明在卷，均應依刑法第38條第2項規定宣告沒收。
　㈡被告自承其犯本案所獲報酬為5000元，此雖屬被告之犯罪所
    得，然被告業與告訴人張鏡明、田丁義達成和解並已履行賠
    償完畢，而其賠付之和解金額共計4萬元，已逾其實際獲取
    之犯罪所得，足認其犯罪利得實質上已受剝奪，如再予諭知
    沒收或追徵其價額，將使其承受過度之不利益，而與比例原
    則有違，顯屬過苛，爰依刑法第38條之2第2項規定，不予宣
    告沒收或追徵其價額。
據上論斷，應依刑事訴訟法第373條、第369條第1項前段、第364
條、第299條第1項前段，刑法第28條、第339條之4第1項第2款、
第51條第5款、第74條第1項第1款、第38條第2項，刑法施行法第
1條之1，判決如主文。
本案經檢察官廖先志到庭執行職務。
中　　華　　民　　國　　110 　年　　11　　月　　12　　日
                  刑事第十五庭審判長法　官 陳芃宇
                                    法　官 陳勇松
                                    法　官 曹馨方
以上正本證明與原本無異。
如不服本判決，應於收受送達後20日內向本院提出上訴書狀，其
未敘述上訴之理由者並得於提起上訴後20日內向本院補提理由書
（均須按他造當事人之人數附繕本）「切勿逕送上級法院」。
                                    書記官 陳雅加
中　　華　　民　　國　　110 　年　　11　　月　　19　　日
附錄：本案論罪科刑法條全文
中華民國刑法第339條之4
犯第339條詐欺罪而有下列情形之一者，處1年以上7年以下有期
徒刑，得併科1百萬元以下罰金：
一、冒用政府機關或公務員名義犯之。
二、三人以上共同犯之。
三、以廣播電視、電子通訊、網際網路或其他媒體等傳播工具，
    對公眾散布而犯之。
前項之未遂犯罰之。